【裁判字號】    89,台上,3896
【裁判日期】    890706
【裁判案由】    殺人未遂
【裁判全文】
最高法院刑事判決                              八十九年度台上字第三八九六號
    上訴人  台灣高等法院台南分院檢察署檢察官
    被  告  甲○○
右上訴人因被告殺人未遂案件，不服台灣高等法院台南分院中華民國八十七年四月二
十一日第二審判決（八十六年度上訴字第一五九九號，起訴案號：台灣台南地方法院
檢察署八十五年度偵字第四七九六號），提起上訴，本院判決如左：
    主  文
原判決撤銷，發回台灣高等法院台南分院。
    理  由
本件原判決以公訴意旨謂：被告甲○○於民國八十五年四月二十一日凌晨，與少年蘇
哲輝、柯永茂、林志忠、蔡佳蓉至臺南市○○路六十號黃金海岸保齡球館附設ＫＴＶ
飲酒作樂。同日凌晨二時許，蘇哲輝至鄰桌敬酒，後蘇哲輝以該桌客人即臺南市警察
局第六分局灣裡派出所警員郭慶如出言侮辱，氣憤難抑，而於返回原桌後，向甲○○
、柯永茂、林志忠表示要拿刀殺人（指郭慶如），語畢，旋與其女友蔡佳蓉共乘機車
返家拿取西瓜刀，而甲○○、林志忠、柯永茂則在該店外等候。十餘分鐘後，蘇哲輝
、蔡佳蓉共乘機車返回黃金海岸保齡球館前，並自機車拿出西瓜刀欲步入店內，柯永
茂見狀表示有事兄弟幫忙解決云云，另林志忠亦表示願代蘇哲輝殺人云云，並搶下西
瓜刀欲步入店內，惟蘇哲輝再搶下西瓜刀堅持殺人，甲○○、林志忠、柯永茂、蘇哲
輝、蔡佳蓉（蘇哲輝、林志忠經判處重傷未遂罪，柯永茂、蔡佳容經不付管訓處分）
五人遂基於共同殺人之犯意聯絡，共同步入黃金海岸保齡球館附設之ＫＴＶ，再由蘇
哲輝持西瓜刀朝適在舞台上唱歌之郭慶如頭部砍去，而甲○○、柯永茂、林志忠則分
站在舞台旁予以助勢，郭慶如見蘇哲輝持西瓜刀朝其頭部砍來，急忙以右手抵擋，致
右手臂遭砍傷十二×五×三公分，而後蘇哲輝再持西瓜刀各猛砍郭慶如右背及右肩一
刀，致郭慶如右背砍傷二十×六×五公分，並深及肩胛骨，右肩砍傷二十七×八×五
公分，並深及肱骨。甲○○等人見郭慶如已受重創，乃分乘機車逃棄，並將西瓜刀丟
棄於濱海公路旁海灘。至郭慶如則經人送醫後，幸免於死。因認被告甲○○有涉犯刑
法第二百七十一條第二項、第一項之殺人未遂罪嫌云云。惟經審理結果認不能證明被
告犯罪，乃撤銷第一審科刑之判決，改諭知被告無罪，固非無見。
惟查：（一）、按犯意之聯絡，並不限於事前有所謀議，即僅於行為當時有共同犯意
之聯絡者，亦屬之，且其表示之方法，亦不以明示通謀為必要，即相互間有默示之合
致，亦無不可。本件原判決於理由內說明被告於案發當時確實在旁觀看，且依卷附之
該錄影帶內容看不出在林志忠搶走蘇哲輝之西瓜刀前，被告有試圖阻止蘇哲輝傷人之
舉動，因此被告辯稱有加以阻止亦無足取（原判決第三、四面理由五之(一)、(二)）；如
果無訛，被告於警訊中已供，「殺時，我站在舞台正前方，林志忠在我左手邊的舞台
前方，柯永茂在我右手邊舞台前方，蔡佳容站於店出入口，我與柯永茂、林志忠在場
助勢而已沒有動手。」，另於偵查中亦供，「（你在旁助勢？）是的，我陪他一起去
，去卡拉ＯＫ舞台裏面砍人，當初我是在保齡球館外碰到蘇哲輝在哭，他持刀進去，
我陪他進去，但一進去就拿刀砍人，我知道他要教訓人」等語（警訊卷第二頁反面、
偵查卷第十四頁反面），其已明白供述，知蘇哲輝持刀欲行凶，陪之進入以助勢，其
對於蘇哲輝欲實施犯罪既有認識，又以助勢之意與之進入，則其與蘇哲輝間是否於斯
時就已有默示之合致，原判決未詳予研求，徒以「本案事出突然，蘇哲輝又始終未說
出為何哭泣之原委，被告甲○○又如何得知而加以謀議？」認其二人不可能有犯意之
聯絡，顯認犯意之聯絡以明示通謀為必要，已有違誤。又共同正犯之意思聯絡，不限
於事前有所謀議，若於行為當時，基於相互之認識，以共同犯罪之意思而參與者，仍
無礙於共同正犯之成立。而幫助犯，必須與正犯有意思之聯絡，且須以幫助之意思，
而以言語或動作從旁助勢，足以增加正犯犯罪之力量者，始克當之。被告於知悉蘇哲
輝持刀欲入內行凶，與之進入，究係以共同犯罪之意，或係以幫助之意思，抑或僅單
純入內觀看，如係幫助，其與之進入而站立於舞台下方，是否係以動作從旁助勢，均
待研求，原判決徒以「蘇哲輝持刀進入ＫＴＶ，亦一同進入，始終未出一語，此純屬
朋友之情，難謂在旁，即認彼此間有犯意之聯絡甚明。」，而為被告有利之認定，自
嫌速斷。（二）、被告於第一審一再辯稱，其尚未進入，蘇哲輝已砍完，在舞台下的
是蘇的朋友（一審卷第四十七頁正反面）。而證人即在場之另一警員陳維德於案發後
所提出之報告即載，被害人郭慶和在舞台上唱歌，看到蘇哲輝及二名不詳姓名之男子
走向郭，其大喊郭注意，蘇哲輝已持刀砍二刀（偵查卷第四十一頁），另於第一審證
稱，見到蘇哲輝夥同二名不詳姓名之人拿刀進來，二個從旁邊，一個從中間，砍的是
蘇哲輝，另二個有跟過去，但並未打郭，只跟在旁邊，已認不得是否庭上之被告（一
審卷第九十二頁反面），而經第一審當庭勘驗錄影帶顯示，蘇哲輝入內向杜福春敬酒
回座位後即離開，同座之三人亦陸續離開，而案發當時，林志忠由陳維德身旁即中間
位置走入，蘇哲輝由旁邊走道進去砍入，另外最左邊走道上另一不詳男子，沒阻止蘇
哲輝砍人，於蘇哲輝行凶後與之搭肩離去，蓄長髮，而被告係短髮等情（一審卷第九
十五頁反面、九十六頁正面），依錄影帶顯示，確係二人與蘇哲輝一同進入，而此與
陳維德上開所證相合，而該二人其中一位係已判刑確定之林志忠，另一位確非被告，
則被告上開所辯是否全然無足採，尚非全無審酌之餘地。究幾人與蘇哲輝一同入內﹖
行凶時被告是否已在舞台前方﹖被告警訊自白與證人陳維德所證不同，此與認定被告
應否負刑責有關，自應予根究明白。以上諸端，或為上訴意旨所指摘，或為本院得依
職權調查之事項，應認原判決有撤銷發回之原因。
據上論結，應依刑事訴訟法第三百九十七條、第四百零一條，判決如主文。
中      華      民      國    八十九    年      七      月      六      日
                              最高法院刑事第二庭
                                  審判長法官  莊  來  成
                                        法官  呂  潮  澤
                                        法官  謝  俊  雄
                                        法官  白  文  漳
                                        法官  蘇  振  堂
      右正本證明與原本無異
                                              書  記  官
中      華      民      國    八十九    年      七      月     十四     日


司法院資訊處製作；財團法人民間司法改革基金會備份。
